最　高　行　政　法　院　裁　定　　　　　　　　　九十三年度裁字第一七○二號
　　上　訴　人　乙○○
　　被 上訴 人　交通部公路總局第五區養護工程處
　　代　表　人　甲○○
右當事人間因土地徵收事件，上訴人對於中華民國九十二年七月二十二日高雄高等行
政法院九十二年度訴字第一六○號判決，提起上訴，本院裁定如左：
　　主  文
上訴駁回。
上訴審訴訟費用由上訴人負擔。
　　理  由
一、按對於高等行政法院判決之上訴，非以其違背法令為理由，不得為之，行政訴訟
    法第二百四十二條定有明文。又提起上訴，應以上訴狀表明上訴理由並應添具關
    於上訴理由之必要證據，復為同法第二百四十四條第一項第四款及第二項所明定
    。是當事人提起上訴，如以原審判決有不適用法規或適用不當為理由時，其上訴
    狀應有具體之指摘，並揭示該法規之條項或其內容；如以原審判決有上開規定所
    列各款情形之當然違背法令為理由時，其上訴狀應揭示合於該款之事實。如上訴
    狀未依此項方法表明，或其所表明者，顯與上開法條規定之情形不相合時，即難
    認為已對原審判決之違背法令有具體之指摘，其上訴自難認為合法。
二、本件上訴人主張：（一）本件被上訴人辦理工程有無使用到系爭坐落臺南縣鹽水
    鎮○○段六八○之一及六八○之二地號土地，祇須到現場履勘即可大白。（二）
    私有既成道路應以需要拓寬或改善之部分優先個案處理，被上訴人需用私有土地
    ，即應提出計畫，編列預算後付諸執行。（三）被上訴人以「既成道路眾多，徵
    收需費龐大」為拒絕理由，顯已違反司法院釋字第四○○號解釋及行政院九十年
    一月十二日台八十九交三六九○七號函示意旨。又原判決認司法院釋字第四○○
    號解釋、土地徵收條例及行政院經濟建設委員會八十九年十二月二十九日都八九
    字第五八六七號函之規定，並非直接賦予人民得據以請求各級政府機關作成徵收
    補償之依據一節，應為本末倒置之誤解，蓋人民之權利並非因法律條文之制定而
    生。執此以論，上訴人之財產權遭受特別犧牲時，國家自應予適當合理之補償，
    被上訴人使用系爭土地既為不爭之事實，被上訴人自應依法辦理徵收補償。（四
    ）司法院釋字第四○○號解釋係對國內實際存在之土地徵收問題提出國家立法及
    施政之指針，則各級政府經費是否足以支應，應屬國家或政府之職責，不能因經
    費充足與否之財政狀況作為准駁之理由，將國家或政府應負之職責轉嫁至上訴人
    身上，致使人民財產權因公益遭受特別犧牲，卻遲未獲補償。（五）關於原判決
    認為被上訴人有無准駁權限乙節，土地徵收條例第二條及第十四條雖規定土地徵
    收機關係由內政部核准之，原判決據以認為被上訴人並無准駁上訴人請求補償之
    權，是對法律條文之解釋有所誤認。因依土地徵收條例第十一條至第十三條規定
    以觀，需用土地機關應先行提出申請，內政部才有准駁之行政處分，若無提出申
    請則內政部根本無從為准駁。今上訴人向被上訴人提出徵收補償之請求，是因為
    被上訴人為需用土地之機關，依土地徵收條例之規定，本應有與上訴人協議價購
    ，或於協議不成時向主管機關即內政部提出徵收上訴人土地之作為義務，上訴人
    之請求亦可謂係促使被上訴人履行作為義務之啟動。惟因被上訴人怠於履行前揭
    作為義務，造成上訴人權益之受損，上訴人並非針對內政部之最終准駁為救濟，
    而是對被上訴人之不作為所為處分不服提起訴願及行政訴訟，難謂無理由，原判
    決對此有所誤認云云，為此求為廢棄原判決，撤銷訴願決定及原處分。
三、原審係以：（一）本件上訴人雖主張依據土地法第十四條第二項及司法院釋字第
    四○○號解釋，及行政院九十年一月十二日台八十九交三六九○七號之函示等意
    旨，對需要辦理拓寬之既成道路用地所有權人，即應予個案編列預算，優先辦理
    價購或徵收補償云云；惟查關於土地徵收處分之程序，應依土地徵收條例之規定
    為之；而徵收土地應由中央主管機關核准之，而所謂中央主管機關係指內政部，
    分別為土地徵收條例第二條及第十四條所明定；土地徵收既應由中央主管機關內
    政部核准之，故被上訴人自無土地應否徵收之決定權，而無從作成准予徵收之處
    分，是上訴人請求被上訴人就系爭土地為徵收之處分，於法自有未合。又按中央
    法規標準法第五條第二款規定之法律保留原則，關於土地之徵收及補償之事項，
    依現行土地徵收條例規定，關於土地徵收，應由需用土地人先與土地所有權人以
    協議價購或其他方式取得，如無法取得時，再提出徵收土地之申請，經中央主管
    機關內政部核准後，通知執行機關即該管直轄市或縣（市）主管機關，主管機關
    應即公告三十日，需用土地人則將補償地價繳交主管機關於公告期滿後十五日內
    轉發，否則徵收案從此失其效力；又被徵收土地權利關係人對於徵收補償價額不
    服前項查處情形者，該管直轄市或縣（市）主管機關得提請地價評議委員會復議
    ，土地權利關係人不服復議結果者，得依法提起行政救濟。此觀土地徵收條例第
    十一條、第十三條、第十四條、第十七條、第十八條、第十九條、第二十條、第
    二十二等條之規定自明；故司法院釋字第四○○號解釋雖指既成道路成立公用地
    役關係者，其所有權人因公益而特別犧牲其財產上之利益，國家自應依法律之規
    定辦理徵收給予補償，及若在某一道路範圍內之私有土地均辦理徵收，僅因既成
    道路有公用地役關係而以命令規定繼續使用，毋庸同時徵收補償，顯與平等原則
    相違等語，惟該解釋內亦明言「國家應依法律之規定辦理徵收給予補償」，亦即
    應依實定法之規定辦理徵收給予補償，而非謂「國家應依本解釋辦理補償」；此
    由該號解釋亦敘明：「．．．各級政府如因經費困難，不能對上述道路全面徵收
    補償，有關機關亦應訂定期限籌措財源逐年辦理或以他法補償。．．．」等語，
    足徵該號解釋僅係針對國內實際存在之土地徵收問題提出國家立法及施政之指針
    ，尚非直接賦予人民得據此解釋作為向各級政府機關請求作成徵收補償處分之依
    據。另上訴人所提行政院九十年一月十二日台八九交三六九○七號函部分，經查
    該函意旨係釋示有關公路局（公路總局前身）辦理省道私有既成道路土地取得，
    請照行政院經濟建設委員會會商結論辦理（即行政院經濟建設委員會八十九年十
    二月二十九日都八九字第五八六七號函），而行政院經濟建設委員會八十九年十
    二月二十九日都八九字第五八六七號函所載會商結論亦僅係就關於全國既成道路
    如何進行徵收所為通盤性政策指示，均非可作為上訴人請求被上訴人辦理徵收補
    償系爭土地之請求權依據，從而上訴人請求被上訴人應立即對系爭土地作成徵收
    補償處分，依法洵屬無據，自無從准許。（二）依土地徵收條例第十一條規定，
    需地機關於辦理徵收之前應先踐行與土地所有人協議價購或以其他方式取得之程
    序，如無結果，始得申請徵收；則本件被上訴人既尚未為系爭土地徵收之計劃與
    程序，自無與上訴人協商價購之問題，是上訴人請求被上訴人就系爭土地辦理價
    購，亦非有據等語，因而駁回上訴人在原審之訴。
四、本院查：上訴人主張人民之權利並非因法律條文之制定而生，其財產權遭受特別
    犧牲，國家自應予適當合理之補償；被上訴人使用系爭土地既為不爭之事實，被
    上訴人自應依法辦理徵收補償。原判決竟認司法院釋字第四○○號解釋、土地徵
    收條例及行政院經濟建設委員會八十九年十二月二十九日都八九字第五八六七號
    函之規定，並非直接賦予人民得據以請求各級政府機關作成徵收補償之依據一節
    ，應為本末倒置之誤解云云，惟上訴人所述，無非係重述其於原審所執而為原審
    所不採之理由，而就原審以前開理由駁回其訴，究竟如何係屬適用法規錯誤或不
    適用法規，則未予具體指明，尚難認係合法之上訴理由。另上訴人主張其向被上
    訴人提出徵收補償之請求，是因為被上訴人為需用土地之機關，依土地徵收條例
    之規定，有與上訴人協議價購，或於協議不成時向主管機關即內政部提出徵收上
    訴人土地之作為義務，上訴人之請求亦可謂係促使被上訴人履行作為義務之啟動
    云云。惟此項主張為其於原審所未為之主張，且非就原審判決如何不適用法規或
    適用不當為具體之指摘，亦難認係合法之上訴理由。其餘上訴意旨，亦難認為已
    對原審判決之違背法令有具體之指摘，從而，上訴意旨指摘原判決違誤，求為廢
    棄，為不合法，應予駁回。
五、依行政訴訟法第二百四十九條第一項前段、第一百零四條、民事訴訟法第九十五
    條、第七十八條，裁定如主文。
中　　華　　民　　國　　九十三　　　年　　　十二　　　月　　　三十　　　日
                    最 高 行 政 法 院  第 二 庭
                                審 判 長 法  官　　　葉　振　權
                                         法  官      鍾　耀　光
                                         法  官　　　劉　鑫　楨
                                         法  官　　　吳　明　鴻
                                         法  官　　　梁　松　雄
右  正  本  證  明  與  原  本  無  異
　　　　　　　　　　　　　　　　　　　　 法院書記官　阮　桂　芬
中　　華　　民　　國　　九十三　　　年　　　十二　　　月　　　三十　　　日
